【裁判字號】    90,自,549
【裁判日期】    920227
【裁判案由】    偽造有價證券等
【裁判全文】
臺灣臺中地方法院刑事判決                            九十年度自字第五四九號
    自  訴  人  甲○○  女  二.
    代  理  人  何中慶律師
    被      告  己○○  男  五.
                戊○○  男  二.
    共      同
    指定辯護人  本院公設辯護人    丙○○
右列被告因偽造有價證券等案件，經自訴人提起自訴，本院判決如左：
    主  文
己○○、戊○○均無罪。
    理  由
一、自訴意旨略以：被告己○○為同案被告戊○○之父，原係經營木雕生意，因本身
    資金難以週轉，竟利用其子戊○○與自訴人為好友之關係，與戊○○共同意圖為
    自己不法之所有，基於詐欺之犯意聯絡，向自訴人佯稱借款，致伊陷於錯誤而陸
    續貸與被告等計約新臺幣（下同）四百五十萬元整，惟事後被告等均未按期償還
    且多方拖延甚而置之不理；又被告等向伊詐騙取得伊所有未填載票據金額之空白
    支票本（臺中縣東勢鎮農會支票存款帳號：一五八一八號），且未經伊之同意偽
    填支票金額及發票人簽章，以伊之名義擅自對外簽發支票多張，造成伊自民國八
    十九年六月二十六日起多次退票紀錄，並受地下錢莊威脅追討，影響伊本身財產
    、信用及人身安全至鉅。因認被告等共同涉犯刑法第三百三十五條第一項之侵占
    罪嫌、第三百三十九條第一項之詐欺罪嫌、第二百零一條第一項、第二項之偽造
    有價證券、行使偽造有價證券罪嫌及第三百十三條之妨害信用罪嫌等詞。
二、訊據被告己○○固承認執有自訴人所有之空白支票並以自訴人名義對外開具支票
    及向自訴人借貸四百九十萬元之事實，惟堅決否認有自訴人所指詐欺、侵占自訴
    人所有之空白支票、偽造、行使偽造有價證券及妨害信用等犯行，辯稱：空白支
    票係伊為生意上週轉，向自訴人借用，經自訴人同意並親自在支票上蓋好章或填
    妥票面金額後，方由伊或伊所委託之第三人向自訴人拿取支票，俟伊取得支票簽
    發予他人後，再將票款電匯予自訴人支票帳戶等語。另被告戊○○亦堅決否認有
    何與被告己○○為共同詐欺、侵占或偽造、行使偽造有價證券、妨害信用等之犯
    行，辯稱：伊僅代被告己○○向自訴人借錢，關於空白支票部分，乃在自訴人同
    意下，由自訴人自行申請開戶後將空白支票本連同印鑑交付予伊，供伊作為支付
    工作上出團團費之用，伊雖曾在自訴人事先不知情情況下交付部分空白支票予被
    告己○○，但事後有告知自訴人，自訴人亦表示同意等語。
三、按犯罪事實應依證據認定之，無證據不得推定其犯罪事實；又不能證明被告犯罪
    者，應諭知無罪之判決，刑事訴訟法第一百五十四條、第三百零一條第一項分別
    定有明文。又認定不利於被告之事實，須依積極證據，苟積極證據不足為不利於
    被告事實之認定時，即應為有利於被告之認定，更不必有何有利之證據，最高法
    院三十年上字第八一六號著有判例。次按刑法第三百三十九條第一項詐欺罪之成
    立，係以行為人意圖為自己或第三人不法之所有，以詐術使人將本人或第三人之
    物交付為要件。所謂以詐術使人交付，必須被詐欺人因其詐術而陷於錯誤，若其
    所用方法，不能認為詐術，亦不致使人陷於錯誤，即不構成該罪（最高法院四十
    六年台上字第二六０號判例意旨參照）；再者，刑法上所謂偽造有價證券，以無
    權簽發之人冒用他人名義簽發為要件，如果行為人基於本人之授權，或其他原因
    有權簽發者，則與無權之偽造行為不同。又刑法第二百零一條第一項之偽造有價
    證券罪，所稱「偽造」乃指無權制作有價證券之人，假冒他人名義，或逾越有制
    作權人之授權範圍，而制作外觀上具有價證券形式之虛偽證券之行為而言。至於
    已否得有適法之授權，或有無逾越、逸脫授權範圍，而制作該有價證券，則不以
    明示之授權為判定其有無適法權源之唯一準據；因偽造有價證券罪，係侵害社會
    法益之罪，為使具有社會公共信用性格之票據類有價證券持有人，得獲應有之保
    障，以維交易安全及社會公共信用，是以票據上名義人對於知悉無權制作有價證
    券之人，實施制作有價證券犯行，仍不為阻止而放任其此項實施制作有價證券之
    默認行為者，亦應包括的視之為默示之授權行為（最高法院五十三年台上字第一
    八一○號判例、八十二年度台上字第六三八四號判決意旨可資參照）。復刑法第
    三百十三條妨害信用罪之成立，乃以行為人為散布流言，或使用詐術行為，致損
    害他人之信用為要件，所謂散布流言，指傳播不實之言於眾；而使用詐術，則係
    以不正當之方法，欺騙他人，使其信以為真。
四、經查：
（一）、自訴人主張被告己○○向其借款計四百五十萬元，且被告等均立下切結書承
        認被告己○○擅自以其名義簽發支票及造成其所有上開支票帳戶多張支票退
        票紀錄等事實，固據自訴人提出借據影本一張、切結書影本二份為證，並據
        本院依職權向臺中縣東勢鎮農會函查前開支票帳戶之退票紀錄、開戶資料及
        印鑑卡屬實在卷可稽，然自訴人在本院審理時自承：伊與被告戊○○係好朋
        友，因戊○○從事旅行社帶團工作須使用支票，故將伊所有前述空白支票本
        放在戊○○處，嗣被告己○○向戊○○借用該空白支票本使用，伊係於己○
        ○簽發支票尚未到期時得知此事，對於九十年六月前開立之支票因有兌現，
        故伊有同意己○○簽發伊為發票人名義之支票，但九十年六月以後簽發之支
        票因己○○要伊先行墊付票款，並稱隨即會償還，但迄今並未清償，被告己
        ○○所持之空白支票均已蓋上伊之印鑑章，因己○○均未對伊說明簽發支票
        之明細且部分票款迄今未清償，伊始提出本件自訴，另四百五十萬元部分係
        伊代己○○墊付票款者，部分為己○○前向伊所借之款項等情，此與被告戊
        ○○所辯稱：借款部分係被告己○○透過伊向自訴人所借的，伊未向自訴人
        詐騙空白支票，有些空白支票係自訴人借予伊父親即被告己○○，己○○是
        用支票去換取現金，伊在事後均有告知自訴人，自訴人亦稱不希望其父親知
        悉此事，只要到期支付票款即可，並未有偽造有價證券之事等語大致相符合
        ；
        又證人乙○○到庭證述：因被告己○○向自訴人借支票，伊曾於九十年四月
        間至東勢農會，代己○○向自訴人拿三張支票等語，證人丁○○證稱：被告
        己○○與自訴人自八十五年或八十六年間起即有金錢往來，己○○係向自訴
        人調現金或支票，通常己○○與自訴人談好後，伊至農會向自訴人拿支票，
        支票屆期時由己○○匯票款入支票帳戶等情，而自訴人對於證人乙○○及丁
        ○○均曾至東勢農會（即自訴人上班處所）代被告己○○拿取支票之事亦自
        承屬實在卷可按，且被告己○○提出由其填寫發票日（九十年九月二十五日
        ）及自訴人記載票據金額（三十五萬元）、自訴人填寫發票日（九十年五月
        十日、同年五月二十日、同年六月三十日、同年七月二十日）及自訴人記載
        票據金額（十三萬元、十五萬元、二張各十五萬元、十二萬元）且被告己○
        ○提出由其填寫發票日（九十年九月二十五日）及自訴人記載票據金額（三
        十五萬元）之支票影本六張及匯款資料、匯款回條聯及收入傳票等件，亦為
        自訴人所不爭執，是被告己○○辯稱其所簽發之支票均係自訴人蓋章後交付
        予伊或伊所委託之人，有時亦由自訴人填妥票據金額後交付，伊係長期使用
        自訴人之空白支票，雙方間有借貸關係等情，尚堪可信；復依自訴人所提被
        告己○○於九十年七月八日親筆書立之票據明細表影本，可知其上所載之已
        簽發之支票，應係在自訴人於九十年七月十三日以存證信函催告被告己○○
        返還空白支票前所開立，此外自訴人未能提出證據證明何張支票之簽發，係
        被告己○○或戊○○在其以上開存證信函、終止授權填載以其名義為發票人
        之空白支票應記載事項後開立者，故綜上，足見被告己○○對自訴人之欠款
        四百五十萬元，部分為借款，部分為自訴人代墊付之票款，墊付票款部分所
        簽發之支票，均為自訴人事後同意被告己○○所開立，並不得以被告己○○
        於簽發後未依約定償還墊付之票款及被告二人簽立擅自簽發以自訴人名義之
        支票之切結書為由，即認被告己○○未經自訴人同意或授權而開立支票，依
        前開理由三之說明，被告己○○並無偽造及行使偽造有價證券之行為，被告
        戊○○亦無成立偽造及行使偽造有價證券犯罪共同正犯之餘地，
（二）、承上，自訴人既同意被告己○○使用並簽發以其名義為發票人之支票，被告
        戊○○亦於事後將前開空白支票借予被告己○○之事告知自訴人而為自訴人
        所不異議，及被告己○○所委託之人亦曾向自訴人代己○○拿取空白支票，
        實難謂被告己○○、戊○○有何共同易持有為所有之侵占行為，且被告己○
        ○、戊○○對自訴人亦未施以詐術手段而取得空白支票或票款，且審酌被告
        戊○○自九十年七月一日起迄今按月償還自訴人二萬元，被告二人均開立金
        額各為四百五十萬元之本票予自訴人作為欠款之證明，並被告己○○前曾於
        九十年七月二十三日匯款十萬元予自訴人以償還上述欠款等情，被告二人應
        無詐欺之故意及蓄意詐騙為自己不法所有之意圖，核與詐欺罪之構成要件有
        間，被告己○○所欠自訴人代墊之票款，應屬民事債務不履行之問題；再者
        被告己○○未能兌現上揭以自訴人名義之支票票款，致自訴人前述支票存款
        帳戶有多次退票紀錄，固已損害自訴人之信用，惟觀之被告己○○提出關於
        繳交支票存款戶存款不足退票清償贖回註記手續費單據及繳付退票違約金收
        入傳票等資料，並承上被告己○○係在自訴人事前授權或事後同意下簽發支
        票之情，應認為被告己○○未有使用詐術，以不正當之方法，致自訴人個人
        財產資力狀態及支付之信用評價受有損害，此外又查無其他積極證據足認被
        告二人有何共同侵占、詐欺及妨害信用等犯行，既無證據證明被告二人犯罪
        ，依法均應諭知無罪之判決。
據上論斷，應依刑事訴訟法第三百四十三條、第三百零一條第一項，判決如主文。
中      華      民      國      九十二      年    二    月    二十七    日
                                    臺灣臺中地方法院刑事第一庭
                                        法  官  楊  曉  惠
右正本證明與原本無異。
如不服本判決，應於送達後十日內向本院提出上訴狀 （須附繕本） ，上訴於台灣高
法院台中分院。
                                        書記官
中      華      民      國      九十二      年    二    月    二十七    日


司法院資訊處製作；財團法人民間司法改革基金會備份。
